【裁判字號】    99,上更(一),5
【裁判日期】    990720
【裁判案由】    履行契約
【裁判全文】
臺灣高等法院臺中分院民事判決  99年度上更(一)字第5號
上  訴  人  甲○○
訴訟代理人  乙○○
訴訟代理人  江彗鈴律師
被  上訴人  億眾實業股份有限公司
法定代理人  丁○○
訴訟代理人  丙○○
            羅豐胤律師
            蔡素惠律師
複  代理人  張薰雅律師
上列當事人間請求履行契約事件，上訴人對於中華民國98年4月
28日臺灣臺中地方法院98年度訴字第309號第一審判決提起上訴
，經最高法院發回更審，本院於99年7月6日言詞辯論終結，判決
如下：
    主  文
上訴駁回。
追加之訴及其假執行之聲請均駁回。
第二審（含追加之訴）及發回前第三審訴訟費用由上訴人負擔。
    事實及理由
一、上訴人主張：
  (一)伊於民國（下同）97年3月間曾向被上訴人購買車型為SHUT-
    TLE 2.5 TDI LWB，車身號碼WV2ZZ7HZ8H104563黑色之全新
    進口9人座商旅車1輛，被上訴人於同年5月28日辦妥相關車
    籍過戶手續後，並將車牌號碼8511-UR號之車輛（下稱原車
    輛）交付上訴人使用。詎上訴人於交車月餘，趁雨季稍歇欲
    清洗車輛之際，竟發現所購買之上開新車之車前引擎蓋、車
    身右側等烤漆部分，均有大面積嚴重色差、疑似經過重新烤
    漆之情形，經上訴人向被上訴人反應，並求助消保官協調及
    訴諸社會公評後，被上訴人始於同年9月間同意更換另一同
    款型、條件之新車加以解決；嗣雙方並於同年10月29日在被
    上訴人公司確認欲更換之新車為車身號碼WV2ZZZ7HZ9H00996
    8號之車輛（下稱系爭車輛），於簽妥「車輛狀況確認書」
    （下稱確認書）後，被上訴人亦允諾將立即辦理領牌及換車
    程序。詎換車期限屆至，被上訴人突要求上訴人須再簽署內
    容為「聲明被上訴人就車牌號碼8511-UR 號之交車程序並無
    不當，上訴人所為係非理性情緒反應」之致歉函，否則即不
    願進行換車程序；惟雙方至正式簽署確認書之前，均未有上
    訴人需簽署致歉函為換車之條件，被上訴人未能履行契約，
    竟強要上訴人接受其提出之條件，實無理由，為此，爰依兩
    造97年10月29日確認書所達成換車協議契約之法律關係，提
    起本件訴訟。求為命：(一)被上訴人應將車型為SHUTTLE2.5 T
    DI LWB，黑色，配備如附表所示之同款型、種類、品質之全
    新9人座商旅車1輛交付上訴人收受。(二)被上訴人應配合上訴
    人辦妥車籍過戶手續。(三)願供擔保，請准宣告假執行之判決
    。（於本院前審另追加備位之訴，請求損害賠償）
  (二)於本院補稱略以：
    1.兩造所簽立之確認書上載明：「本車外觀、漆面、配備經
      買賣雙方鑑定後無不良之瑕疵車輛將逕行領牌並立即辦理
      8511-UR換車程序買賣雙方不得異議」之文字，約定更換
      該確認書中所約定之同款型車身號碼WV2ZZZ 7HZ9H009968
      之新車，此外，確認書上即無其他附加之條件或文字，足
      認兩造就車輛瑕疵問題確已達成換車協議，另有證人廖錫
      鑫、謝朝清之證詞，亦均得證明上開事實，是被上訴人應
      依所簽署之確認書所載內容，負有交付所約定車身號碼為
      WV2ZZZ7HZ9H009968車輛之義務。
    2.被上訴人於原審審理程序進行中，聲明上開原約定更換之
      車身號碼WV2ZZZ7HZ9H009968該部新車，已另行出售予第
      三人黃秋英，並提出汽車新領牌照登記書為憑，則上開兩
      造協議被上訴人應交付給上訴人之該部車輛，即因可歸責
      於被上訴人之事由，致給付不能。
    3.按本件兩造就系爭車輛瑕疵之問題，所達成協議之內容係
      以更換同款型、條件之新車解決爭議，性質上應得以同款
      型、種類、品質之另一全新車輛代為給付，故如被上訴人
      公司因可歸責於己之事由，另行將確認書所約定之該部車
      輛出售他人致不能為交付者，自應提出同款型、條件之另
      一全新車輛交付上訴人，始符兩造協議之真意。是請求優
      先審酌判命被上訴人公司應將與車型為SHUTTLE 2.5 TDI
      LWB，黑色，配備如聲明原判決附表所示之同款型、種類
      、品質之全新9人座商旅車乙部，交付上訴人收受。
    4.惟如上開請求未獲允許，請審酌本件依兩造協議，被上訴
      人原應依確認書簽訂之內容，將車身號碼WV2ZZZ7HZ9H009
      968之車輛交付上訴人，詎竟違背兩造協議，另行將該車
      輛出售予第三人，致不能對上訴人為給付，按「因可歸責
      於債務人之事由，致給付不能者，債權人得請求賠償損害
      。」，基此，上訴人追加請求被上訴人依法賠償上訴人所
      受損害。損害計算之標準，依兩造成立換車協議，被上訴
      人對上訴人即負有交付所約定車輛之義務，今故不為給付
      ，上訴人即受有無法取得該約定車輛價值之損害，是屬當
      然，依此，參照本件兩造當時就該型車輛之買賣契約，約
      定總價款為新台幣（下同）1,858,000元，上訴人已給付
      之價金合計為1,842,000元，給付方式為：
      (1)聯邦商業銀行汽車貸款1,500,000元，(2)票款52,000元
      ，(3)中古車款290,000元折抵，爰僅以1,842,000元為損害
      賠償額之計算，請求被上訴人依法賠償上訴人所受損害；
      另利息計算部分，因兩造於97年10月29日簽立確認書，約
      定立即辦理換車程序，被上訴人遲不給付，故請求自簽立
      確認書之翌日，即97年10月30日起至清償日止，按年息百
      分之5計算之利息。
二、被上訴人則以：
  (一)前開車牌號碼8511-UR號之原車輛辦理交車時，係經被上訴
    人公司人員協同上訴人共同確認車身外觀均正常、無不良之
    瑕疵後，始由上訴人之代理人乙○○於交車確認單上簽名確
    認後，辦理交車完竣。該車輛交付時車身並無色調不均之情
    形，且上訴人乃係使用車輛1個多月後，於清洗車輛時始發
    現所謂之車身烤漆有色差之情，此容或與上訴人使用車輛及
    其清洗之方式有關，要難謂被上訴人公司所交付之車輛有瑕
    疵存在。又原車輛雖無上訴人所稱之瑕疵，然被上訴人公司
    仍本於服務之精神，始終願於合理範圍內與上訴人協商解決
    爭議，詎上訴人竟於97年9月3日，在被上訴人公司位於台中
    市○○路之展示間大門前召開記者會，傳述被上訴人公司將
    中古車重新烤漆當成新車銷售之不實言論，此舉嚴重毀損被
    上訴人公司之商譽。上訴人所提出之「協議信息轉達書」，
    乃雙方於協商過程中，上訴人惟恐被上訴人公司之業務代表
    廖錫鑫未完整傳達上訴人之訴求，因而要求廖錫鑫簽署之文
    件，以確信被上訴人公司了解上訴人之訴求，該「協議信息
    轉達書」尚未經被上訴人公司之同意。兩造經多次協商，被
    上訴人公司雖原則上同意換車，惟上訴人因召開記者會，毀
    損被上訴人公司商譽，被上訴人公司於嗣後之協商乃於補差
    價之外，另要求上訴人須向被上訴人公司道歉，被上訴人公
    司始同意以更換新車方式處理，嗣被上訴人公司同時提出「
    協議書」、「確認書」及「致歉函」3份文件要求上訴人簽
    署，並表示俟上訴人簽署上開3項文件後，被上訴人始同意
    依協議書內容辦理換車相關事宜，詎上訴人僅於「確認書」
    上簽名，然卻拒絕簽署「協議書」及「致歉函」。而確認書
    乃雙方達成換車協議時，上訴人對所更換新車狀況之確認，
    核其性質不過係協議書之附件，然上訴人遲遲未向被上訴人
    公司道歉，亦未簽署協議書及致歉函，被上訴人公司因而於
    97年11月25日委請律師函覆上訴人所委任之律師，請其轉知
    上訴人在97年11月30日前完成協議書及致歉函之簽署，否則
    新車換購方案將當然取消，然上訴人並未於97年11月30日前
    簽署協議書及致歉函，則依民法第158條規定，被上訴人公
    司所提更換新車及補6萬元價差之要約即失拘束力。是兩造
    對於更換新車事宜僅處於洽談階段，顯尚未達成換車之協議
    ，上訴人自不得請求被上訴人履行契約要求換車。另上訴人
    上開主張兩造業已達成換車協議之事，倘為可採，被上訴人
    亦主張同時履行抗辯，即上訴人應將原所購買之上開車牌號
    碼8511-UR號之原車輛同時返還被上訴人等語，資為抗辯。
    並聲明：駁回上訴人之訴及假執行之聲請，如受不利之判決
    ，願供擔保，請准宣告免為假執行。
  (二)於本院補稱略以：
    1.兩造間並未達成換車協議：
    (1)信息轉達書文件標題業已開宗明義表明其性質為「信息轉
      達書」，由被上訴人公司之業務代表廖錫鑫將被上訴人公
      司與客戶之訴求信息相互轉達，兩造之協商既仍處於信息
      轉達階段，自未達成合致至明。至於原證三之手稿，亦係
      協商過程中之文件，並非意思合致之書面；原證三之協議
      書，雙方均未簽署，足見換車之協議內容，尚未達成合致
      ，否則何以連上訴人亦未於該協議上簽名？換車協議之內
      容並非僅有換車之標的物一項，尚有其他上訴人應履行之
      事項及換車之對價，然雙方針對其他事項始終無法達成一
      致，因而協議書內容一再修訂。惟無論協議書如何修訂，
      第一條內容始終約定「未領牌之新車需由雙方共同檢視無
      誤並簽名確認」，可見簽署協議書之前，雙方必先共同檢
      視新車，簽名確認，原證三之「車輛狀況確認書」即係依
      該條之約定所為之簽署，確認書僅係協議書之附件，於其
      他協議內容未達成一致前，兩造間之換車協議仍未成立。
      乃原判決無視於卷內之協議書，逕將換車協議之附件視為
      協議內容，其認定事實顯有違誤。
    (2)被上訴人公司於97年9月10日委請理律法律事務所寄發存
      證信函，要求上訴人立即向大眾澄清於9月3日記者會中不
      實之言論，並登報道歉，足見被上訴人極為重視上訴人是
      否道歉，此項要求始終不變。再者，除要求上訴人道歉外
      ，被上訴人公司尚要求上訴人補六萬元差價及付清未付之
      車款49,000元及領牌費等19,362元，被上訴人公司豈可能
      無條件捨棄上開要求而同意無條件更換新車予上訴人？97
      年10月29日，上訴人之夫乙○○因拒絕簽署致歉函及協議
      書，換車協議瀕臨破局，翌日經被上訴人公司丙○○經理
      與乙○○確認上訴人之意願，乙○○乃藉詞不清楚協議書
      之內容，要求傳真協議書，丙○○乃將載有車身號碼WV2Z
      ZZ7HZ9H009968之協議書傳真予乙○○，嗣上訴人要求降
      低協議書第八條之金額，經再三折衝，未付車款降為40,0
      00元，惟上訴人仍拒簽協議書，換車協議仍未達成，而被
      上訴人不可能將上開車身號碼WV2ZZZ7HZ9H009968之車輛
      閒置等待上訴人簽署協議書，嗣兩造持續協商，被上訴人
      乃再提供另一部車輛，而於97年11月14日將協議書（即被
      證四協議書，車身號碼WV2ZZZ7HZ9H065832）傳真予乙○
      ○，惟上訴人不但遲遲未簽署，另於11月18日委請江彗鈴
      大律師發函限被上訴人公司於7日內出面解決本件車輛買
      賣糾紛，被上訴人公司則於11月25日再度委請理律法律事
      務所寄發存證信函回覆江彗鈴大律師，請其轉知上訴人，
      於97年11月30日前完成協議書及致歉函之簽署，否則新車
      換購方案當然取消。由上開協議書之傳真及信函之往返，
      益可見兩造尚未達成換車協議。上訴人將協議內容予以割
      裂，將換車標的物之意思合致視為換車協議之意思合致，
      顯無可採。
    (3)原判決以上訴人所提出之電話錄音譯文及信息轉達書（原
      判決誤載為信息轉達確認書）均未提及致歉函，而認被上
      訴人主張上訴人須簽署致歉函為換車條件之一，為無可採
      。然上訴人於原審提出錄音光碟為證，並未交付該項證物
      供被上訴人確認，經被上訴人聲請拷貝交付該錄音光碟發
      現，上訴人所提出之錄音光碟並非乙○○與丙○○全部之
      對話內容，而僅係其中片段對話，不足以證明上開談話中
      未提及致歉函乙事，該錄音光碟既非全部之對話內容，自
      不得採為本件認定事實之證據。再者，上訴人即便擷取有
      利於己之部分錄音內容，該段談話中丙○○亦提到：「新
      車會漲四萬」，可見其雙方確有涉及差價問題，並非業已
      達成協議。又，原證三之「信息轉達書」顧名思義乃轉達
      信息之用，斯時僅處於初步交換意見階段，尚難以該轉達
      書未記載上訴人須簽署致歉函，即認兩造為協商時被上訴
      人並無要求上訴人簽署致歉函，原判決擷取協商過程之片
      段為全部協商過程之認定，顯無可採。
    (4)原判決一方面依據上訴人於原審訴訟代理人乙○○與被上
      訴人公司經理丙○○之電話錄音譯文，認定兩造間僅就補
      價差事宜有所爭執，並未提及任何致歉事宜；一方面依據
      系爭車輛確認書已足認兩造對換車之條件、標的、手續均
      已意思表示一致，且無其他爭執云云，前後理由顯相互矛
      盾。如前所述，縱依上開片段之電話錄音譯文，兩造對換
      車之補差價既尚有爭執，足見兩造實尚未達成換車協議。
      且系爭車輛確認書並未記載換車之條件，原判決憑空認定
      依確認書足認兩造對換車條件已意思表示一致，其判決顯
      有認定事實未依證據之違法。
    (5)證人廖錫鑫於原審證與卷附之協議書相符，應堪採信。且
      廖錫鑫為本件業務代表，知悉兩造之協商過程，相對而言
      ，證人謝朝清僅參與部分協商過程，並未全程參與，其證
      述內容不足以證明兩造未曾為致歉函之約定。而證人廖錫
      鑫既在場聞見兩造之協商，其證述內容復與卷附之協議書
      相符，其證詞即堪採信，原判決認廖錫鑫為被上訴人之受
      僱人，與本件具利害關係而不採納其證言，顯有違最高法
      院判例意旨。
    2.上訴人請求被上訴人賠償1,842,000元顯無理由：
    (1)如前所述，兩造並未達成換車協議，被上訴人未將車型
      SHUTTLE 2.5 TDI LWB新車乙部交付上訴人，自無債務不
      履行之情。
    (2)退萬步言，倘若本院仍認兩造業已達成換車協議，惟查：
      上訴人主張兩造已達成換車協議，被上訴人依約應將車
        身號碼WV2ZZZ7HZ9H009968之新車交付上訴人，被上訴
        人嗣後將該部車輛出售他人致陷於給付不能，被上訴人
        之損害金額應為其前向上訴人購買汽車所付之價額云云
        。然上訴人給付予被上訴人之184萬2000元，乃其於97
        年3月間向被上訴人所購買之進口九人座商旅車價金之
        一部分（該輛汽車之總價款為187萬1000元），上訴人
        既主張被上訴人應交付車身號碼WV2ZZZ7HZ9H009968之
        新車予上訴人而未交付，則上訴人所受之損害何以為原
        車輛之一部分價金184萬2000元？兩造若已達成"換車"
        協議，則上訴人亦未將原車輛交付予被上訴人，迄今仍
        繼續使用收益該車輛，難謂其未受有利益，何以計算上
        訴人之損害時，不應扣除其所受之利益？
      再者，換車協議乃係雙務契約，上訴人應交還原車輛，
        並給付換車差價60,000元、原車未付之尾款49,000元、
        以領牌費與強制險費共19,362元，總計128,362元，堪
        認兩造所負之契約義務乃係等值。上訴人一方面主張被
        上訴人應交付新車，卻始終未將原車返還被上訴人，被
        上訴人於原審即主張同時履行抗辯，上訴人迄今仍未交
        付原車，該車之價值至今已大幅跌落，上訴人再為交付
        ，已不符債之本旨，被上訴人拒絕收受，上訴人應賠償
        被上訴人之損害。被上訴人所受之損害為協議時原車之
        價值以及上開128,362元，此總計金額既與被上訴人所
        負之契約義務等值，則被上訴人主張抵銷，抵銷之後兩
        造各不互負債權債務，互不得請求賠償。
三、原審為上訴人敗訴之判決，上訴人不服，提起上訴，並於本
    院前審準備程序中追加備位之訴，依民事訴訟法第446條第
    1項、第255條第1項第2款規定，其請求之基礎事實同一，應
    予准許。其上訴聲明：(一)原判決廢棄；(二)上廢棄部分，1.先
    位聲明：被上訴人應將與車型為SHUTTLE 2.5 TDI LWB，黑
    色，配備如附表所示之同款型、種類、品質之全新9人座商
    旅車乙部，交付上訴人收受；被上訴人應配合上訴人辦妥車
    籍過戶手續。2.備位聲明：被上訴人應給付上訴人1,842,00
    0元整，及自97年10月30日起至清償日止，按年息百分之5計
    算之利息；(三)第一、二審訴訟費用均由被上訴人負擔；(四)上
    訴人願預供擔保請准為假執行。被上訴人於本院答辯聲明：
    (一)上訴人之上訴及追加之訴均駁回；(二)訴訟費用由上訴人負
    擔；(三)如受不利判決，被上訴人願供擔保，請准宣告免為假
    執行。
四、本件兩造經原審整理簡化爭點，其結果如下：
  (一)不爭執之事項
  (1)上訴人於97年3月間向被上訴人購買福斯車型SHUTTLE 2.5 T
    DI LWB黑色全新進口之9人坐商旅車1輛，並簽立買賣合約書
    1份，約定總價款為185萬8000元。其後並辦妥車輛過戶手續
    ，登記予上訴人名下，並於97年5月間交付上訴人車牌號碼
    8511-UR號之原車輛1輛。
  (2)交車後，上訴人發現上開車輛車身烤漆有色差不均勻之情形
    ，並於97年7月間向被上訴人公司反應。
  (3)被上訴人公司業務員即承辦上開車輛買賣之廖錫鑫與上訴人
    曾於97年9月10日簽立信息轉達書。
  (4)廖錫鑫曾代表被上訴人公司與上訴人之代理人即其夫乙○○
    在97年10月29日簽立系爭車輛確認書，其上並載明「本車外
    觀、漆面、配備經買賣雙方鑑定後無不良之瑕疵。車輛將逕
    行領牌並立即辦理 8511-UR換車程序。買賣雙方不得異議」
    等內容。當天兩造除了簽立上開文件外，並沒有再簽立其他
    文件。
  (二)爭執之事項
    兩造就上開車牌號碼8511-UR之原車輛車身烤漆色差不均勻
    之問題，其後是否已達成更換同型配備新車之協議？如有協
    議更換，被上訴人是否另要求上訴人須向公司道歉，並簽署
    「協議書」及「致歉函」後，才同意依協議書內容辦理換車
    相關事宜？被上訴人得否主張同時履行抗辯？
五、本件上訴人主張就上開車牌號碼8511-UR車輛車身烤漆色差
    不均勻之問題，嗣兩造業已達成更換同型配備新車之協議等
    情，然此為被上訴人所否認，且辯稱：因上訴人曾召開記者
    會毀損公司商譽，所以被上訴人極重視上訴人是否道歉，並
    將此列為更換新車予上訴人之條件，上訴人不同意，是換車
    尚未達成協議云云。按當事人主張有利於己之事實者，就其
    事實有舉證之責任（民事訴訟法第277條前段參照），則被
    上訴人就其上開所稱有利於己之事實，自應負舉證之責。經
    查：
  (一)觀諸兩造於97年10月29日所簽立之前開確認書（原審卷第20
    頁），其上除業已明確記載欲更換之車輛即為系爭車輛，更
    載明：「本車外觀、漆面、配備、經買賣雙方鑑定後無不良
    之瑕疵。車輛將逕行領牌並立即辦理 8511-UR換車程序。買
    賣雙方不得異議。」等語外，惟並無記載任何有關上訴人必
    須另簽立致歉函為條件，始能換車之內容。又被上訴人於97
    年 9月10日委託理律法律事務所寄發之存證信函，雖記載要
    求上訴人簽署致歉函後，始進行換車手續，然依前開被上訴
    人公司業務代表廖錫鑫於同日所簽立之信息轉達書，亦僅就
    補貼款 6萬元部分之爭執有所記載，更未提及任何致歉事宜
    （原審卷第15頁），則被上訴人是否確將上訴人須簽署致歉
    函列為雙方協商換車之條件，乃顯有相當之疑義，尚難逕信
    。
  (二)被上訴人雖另辯稱：於簽署系爭車輛確認書之日，曾提出協
    議書、致歉函要求上訴人簽署云云。而證人即被上訴人公司
    業務代表廖錫鑫於原審亦到庭證稱：於簽確認確認書當日，
    伊也有提出協議書、致歉函要求上訴人簽署，協議書第12項
    亦註明如上訴人不道歉就無法換車，雖上訴人認為他沒有錯
    ，所以不願意簽協議書及致歉函，但因為乙○○已經簽好確
    認書，所以伊也在確認書上面簽名，並讓乙○○拿 1份回去
    云云。然證人即兩造簽立上開確認書當時亦在場之謝朝清則
    另證稱：乙○○代表上訴人到被上訴人公司看要換的車當日
    ，伊也有一起去，並將該車車型及車身號碼寫在確認書上，
    但在簽立確認書時，被上訴人並未提出其他文件要乙○○簽
    署，在簽立確認書時並沒有看到協議書、訊息轉達書、協調
    資料及致歉函等語在卷，依其等所為之上開證述內容，顯有
    所出入，惟經比對協議書（原審卷第17至19頁）與證人廖錫
    鑫當庭所提出之協議書（原審卷第103頁），顯非同1份文件
    ，則兩造於簽署系爭車輛確認書之際，被上訴人是否確曾提
    出協議書要求上訴人簽署？及提出何種版本之協議書要求上
    訴人簽署？均有可疑。又觀證人廖錫鑫當庭提出之協議書，
    亦曾於97年10月30日由被上訴人公司傳真予上訴人，此有上
    訴人收受之傳真1份在卷可稽（原審卷第99至101頁），證人
    廖錫鑫亦不爭執該協議書上傳真號碼是被上訴人公司之傳真
    號碼（原審卷第76、77頁），衡情如確有證人廖錫鑫所證稱
    之前開情事，則兩造當日就致歉事宜並未達成共識，致無法
    達成換車之協議，則被上訴人公司焉須於次日再將相同內容
    之協議書傳真與上訴人？且又何須單獨簽署僅作為協議書附
    件之確認書？此舉均與常情相違。再參諸證人廖錫鑫係被上
    訴人公司之受僱人，且為本件車輛買賣之業務承辦人員，顯
    具有相當之利害關係，則其所為上開證詞，亦不免有偏頗之
    虞，且其證稱上訴人認為他沒有錯，所以不願意簽協議書及
    致歉函，但因為乙○○已經簽好確認書，所以伊也在確認書
    上面簽名，並讓乙○○拿1份回去云云，更與常情不符。證
    人廖錫鑫前揭之證述，顯有可議之處，自難遽信。
  (三)基上所述，依前開確認書所載之內容，已足認兩造對換車之
    條件、標的、手續均已意思表示一致，且無其他爭執，自不
    得捨該確認書所載之內容而更為曲解，此外，被上訴人復無
    法提出證據證明兩造於簽署該確認書前，確有協議上訴人須
    先簽署致歉函始能換車之情事，堪認兩造於簽立前開確認書
    之際，即業已達成換車之協議，彼此間自均應受該換車協議
    契約內容之拘束，並不受其名稱僅記載「確認書」而有所不
    同。是上訴人主張兩造間之換車協議契約，業已成立生效等
    情，核屬有據。被上訴人所辯：兩造尚未達成換車之協議云
    云，自不足為憑。
  (四)本件兩造間之換車協議契約，業已成立生效，惟按給付物僅
    以種類指示者，依法律行為之性質或當事人之意思不能定其
    品質時，債務人應給以中等品質之物。前項情形，債務人交
    付其物之必要行為完結後，或經債權人之同意指定其應交付
    之物時，其物即為特定給付物，民法第200條定有明文。又
    種類之債一經特定，即變為特定之債，債務人除不得以他物
    代替給付，對該經特定之應給付物，負有善良管理人注意義
    務，如債務人未盡善良管理人注意，致給付物滅失或毀損者
    ，則屬債務不履行之問題，應依民法第225條、第226條規定
    ，依是否歸責，以決定債務人責任。查觀諸前開確認書上，
    業已明確記載：車型：SHUTTLE 2.5TDILWB- 5D，年式：200
    9，車身：珍珠黑，車身號碼：WV2ZZZ7H Z9H 009968號等情
    ，且有該車之照片在卷可參，足認兩造間換車協議之標的，
    於簽署確認書之際，業經上訴人同意指定被上訴人應交付之
    車輛，即為上開系爭車輛，而成為特定之債至明。則上訴人
    僅得請求被上訴人交付該特定之系爭車輛，而不得再請求被
    上訴人交付與系爭車輛同款型、種類、品質之全新9人座商
    旅車輛。從而，本件上訴人主張依上開確認書之協議，先位
    聲明請求被上訴人交付與系爭車輛同款型、種類、品質如附
    表所示之全新9人座商旅車輛1輛，且應配合上訴人辦妥車籍
    過戶手續，即無理由，不應准許。
六、上訴人追加備位之訴，主張被上訴人嗣將系爭車身號碼WV 2
    ZZZ7HZ9H009968之系爭車輛出售與訴外人黃秋英，致不能對
    上訴人為給付，依民法第226條第1項之規定，請求被上訴人
    給付債務不履行之損害賠償。查系爭車輛出售與訴外人黃秋
    英之事實，為兩造所不爭，且有汽車新領牌照登記書1份附
    卷可稽（見原審卷第51頁），上訴人主張伊已給付被上訴人
    價金184萬2000元係包括聯邦商業銀行汽車貸款150萬元、票
    款5萬2000元、中古折抵車款29萬元，有兩造簽立之「億眾
    實業股份有限公司買賣合約書」、「借款契約書」、「聯邦
    銀行匯款通知單」、支票2紙、「存款送款簿存根」及上訴
    人中古車之「汽車買賣合約書」可查（原審卷第6至12頁）
    ，被上訴人應賠償此數目之金額云云。被上訴人則提出上訴
    人應返還車牌號碼8511－UR之原車輛等詞之同時履行抗辯。
  (一)按所謂同時履行之抗辯，乃因成立或履行上有牽連關係之雙
    務契約而生，倘雙方之債務，本於同一雙務契約而發生，且
    其一方之給付與他方之給付，立於互為對待給付之關係者，
    即可主張同時履行抗辯（最高法院95年度台上字第1489號判
    決要旨參照）。此項互負之義務，有對價關係，當事人之任
    何一方，如無先為給付之義務，於他方未為對待給付前，均
    得拒絕自己之給付，此觀民法第264條第1項之規定自明。又
    民法第226條第1項規定「因可歸責於債務人之事由，致給付
    不能者，債權人得請求賠償損害」，債權人依此規定主張之
    損害賠償請求權，係原債權之延續，為原債權在型態上有所
    變更而已，原契約仍屬存在，亦有最高法院96年度台上字第
    1204號、84年度台上字第1863號判決可參。本件兩造間之法
    律關係原係買賣，為雙務契約，上訴人有給付價金之義務，
    被上訴人則有交付車輛之義務，後因故變更為換車契約，亦
    為雙務契約。然其後因被上訴人給付不能，上訴人依民法第
    226條第1項之規定備位之訴請求損害賠償，此損害賠償請求
    權為原債權之延續，與被上訴人請求上訴人交付車輛之權利
    係基於對待給付之關係，則上訴人依民法第226條第1項規定
    請求上訴人賠償不履行該協議之損害，被上訴人以上訴人依
    上開換車協議應返還車牌號碼8511－UR之原車輛，為同時履
    行之抗辯，此有原審言詞辯論筆錄為憑（見原審卷第42頁）
    ，揆之前揭說明，被上訴人主張之同時履行抗辯，尚屬有據
    。
  (二)次按雙務契約之買受人如不能證明自己已為對待給付或已提
    出對待給付，法院固應為買受人提出對待給付時，出賣人應
    向買受人為給付之判決，不得僅命出賣人為給付，而置買受
    人之對待給付於不顧。惟本件係換車協議，為雙務契約，除
    約定履行換車協議外，固未載明其他約定事項，然被上訴人
    已因出賣系爭車輛與他人而給付不能，原債權型態上變更為
    損害賠償之債，被上訴人並於本院提出上訴人迄今未將原車
    輛（非系爭車輛）返還予被上訴人之同時履行抗辯，因上訴
    人仍繼續占有使用收益原車輛，已行車5、6千公里，原車輛
    之價值至今已大幅跌落，此有上訴人提出之權威車訊車輛折
    舊情形影本附卷可據，而上訴人迄今亦尚未付清系爭車輛之
    尾款，此為上訴人於原審所自認之事實（見原審卷第42頁）
    ，上訴人並稱其擁有七部車輛使用（見本院更審卷第40頁背
    面），顯對車輛之認識及檢修比常人知之甚稔，而被上訴人
    主張上訴人再為交付折舊之原車輛，已不符債之本旨而無法
    收受等語，基於誠信原則，應可採信。則上訴人追加備位之
    訴，請求被上訴人給付184萬2000元之損害賠償，亦難認有
    理由。
七、綜上所述，被上訴人為同時履行抗辯為可採；從而，上訴人
    本於契約關係，先位之訴，請求被上訴人交付車型為
    SHUTTLE2.5 TDI LWB，黑色，配備如附表所示之同款型、種
    類、品質之全新9人座商旅車1輛，並應配合上訴人辦妥車籍
    過戶手續；備位之訴，請求被上訴人給付184萬2000元，及
    自追加聲明狀繕本送達翌日起至清償日止，按年息百分之5
    計算之利息，均為無理由，應予駁回。其假執行之聲請應併
    予駁回。原審就先位之訴為上訴人敗訴之判決，尚無不合。
    上訴及追加之訴意旨指摘原判決不當，求予廢棄改判，為無
    理由，應駁回其上訴及追加之訴。
八、本件事證已臻明確，兩造其餘攻擊防禦方法及舉證，經審酌
    後核與判決結果無影響，爰不逐一論述，附此敘明。
九、據上論結，本件上訴及追加之訴均為無理由，依民事訴訟法
    第449條第1項、第78條，判決如主文。
中    華    民    國    99    年    7     月    20    日
                民事第五庭    審判長法  官  古金男
                                    法  官  鄭金龍
                                    法  官  王重吉
以上正本係照原本作成。
如對本判決上訴，須於收受判決送達後20日內向本院提出上訴書
狀，其未表明上訴理由者，應於提出上訴後20日內向本院提出上
訴理由書（須按他造人數附具繕本）。
上訴時應提出委任律師為訴訟代理人之委任狀。具有民事訴訟法
第466條之1第1項但書或第2項之情形為訴訟代理人者，另應附具
律師及格證書及釋明委任人與受任人有該條項所定關係之釋明文
書影本。如委任律師提起上訴者，應一併繳納上訴審裁判費。
                                    書記官  林玉惠
中    華    民    國    99    年    7     月    21    日
                                                      Ｖ
 附表
┌───┬───────┬───┬────────────┐
│ 編號 │  配備名稱    │ 編號 │ 配備名稱               │
│      │              │      │                        │
├───┼───────┼───┼────────────┤
│  1   │前大燈壹組    │  10  │隔熱紙2層(雷龍+3M/8803) │
├───┼───────┼───┼────────────┤
│  2   │後尾燈壹組    │  11  │前車雷達                │
├───┼───────┼───┼────────────┤
│  3   │尾門內飾板    │  12  │引擎蓋油壓桿            │
├───┼───────┼───┼────────────┤
│  4   │方向側燈壹組  │  13  │後踏板                  │
├───┼───────┼───┼────────────┤
│  5   │前霧燈壹組    │  14  │後乘座左/右窗簾         │
├───┼───────┼───┼────────────┤
│  6   │定速壹組      │  15  │腳踏車架及車頂架安裝認證│
│      │              │      │完成                    │
├───┼───────┼───┼────────────┤
│  7   │第二、三排腳座│  16  │牌照請領完成            │
│      │共四只        │      │                        │
├───┼───────┼───┼────────────┤
│  8   │左前/右前隔音 │  17  │壹年期強制汽車第三人責任│
│      │條×2         │      │險                      │
├───┼───────┼───┼────────────┤
│  9   │晴雨窗×2     │      │                        │
└───┴───────┴───┴────────────┘

司法院資訊處製作；財團法人民間司法改革基金會備份。
